【裁判字號】    98,訴,128
【裁判日期】    980831
【裁判案由】    履行分割契約
【裁判全文】
臺灣雲林地方法院民事判決               98年度訴字第128號
原      告  丙○○
                        號3樓.
訴訟代理人  林重仁律師
被      告  丑○○
            巳○○
            戊○○
            丁○○
            甲○○
訴訟代理人  卯○○
被      告  辰○○
            辛○○
            庚○○
            己○
            乙○○
            壬○○
            寅○○
            子○○
            癸○○
上列當事人間請求履行分割契約事件，本院於民國98年8 月27日
言詞辯論終結，判決如下：
    主  文
被告戊○○、甲○○、辰○○、辛○○、庚○○、己○、乙○○
、巳○○、壬○○、寅○○、子○○及癸○○等十二人應就被繼
承人廖程銀所有坐落雲林縣西螺鎮○○段四四○、四四一、四四
二、四四三、四四四、四四五、四四六、四四七、四四八、四四
九、四五○、四五一、四五二號地號等十三筆土地，應有部分均
為八分之ㄧ，辦理繼承登記。
被告應協同原告將坐落雲林縣西螺鎮○○段四四○、四四一、四
四二、四四三、四四四、四四五、四四六、四四七、四四八、四
四九、四五○、四五一、四五二號地號等十三筆土地，辦理合併
分割登記如下所示：
雲林縣西螺鎮○○段四四二地號土地分歸被告丑○○取得。
雲林縣西螺鎮○○段四四八、四四九、四五○、四五一地號等
  四筆土地分歸被告戊○○、甲○○、辰○○、辛○○、庚○○
  、己○、乙○○、巳○○、壬○○、寅○○、子○○、癸○○
  共同取得，並按戊○○、甲○○、辰○○、辛○○、庚○○、
  己○、乙○○、巳○○、壬○○、寅○○、子○○、癸○○等
  十二人公同共有二分之ㄧ，被告巳○○應有部分二分之ㄧ比例
  保持共有。
雲林縣西螺鎮○○段四四○、四四五、四四六地號等三筆土地
  分歸被告丁○○、原告丙○○取得，並按應有部分各二分之ㄧ
  保持共有。
雲林縣西螺鎮○○段四四三、四四四地號等二筆土地土地分歸
  被告戊○○取得。
雲林縣社西段四四一、四四七、四五二地號等三筆土地分歸兩
  造共同取得，並按兩造原應有部分比例保持共有。
兩造應依前項分配結果互為交付土地。
訴訟費用新台幣玖仟陸佰陸拾元由兩造依原應有部分比例負擔。
    事實及理由
壹、程序方面：
一、按訴狀送達後，原告不得將原訴變更或追加他訴。但有下列
    各款情形之一者，不在此限：二、請求之基礎事實同一者。
    五、該訴訟標的對於數人必須合一確定時，追加其原非當事
    人之人為當事人者。民事訴訟法第255 條第1 項第2 款、第
    5 款分別定有明文。次按共有物之協議分割與裁判分割，皆
    以消滅各共有人就共有物之共有關係為目的，而協議分割契
    約應由全體共有人參與協議訂立，方能有效成立，並須全體
    共有人均依協議分割契約履行，始能消滅共有人間之共有關
    係，該契約所訂分割方法，性質上為不可分，故共有人中之
    一人或數人提起請求履行協議分割契約之訴，其訴訟標的對
    於共有人全體必須合一確定，應以其他共有人全體為被告，
    於當事人之適格始無欠缺，且其應受判決事項之聲明，應為
    命兩造依協議分割契約所定分割方法協同辦理分割登記，亦
    有最高法院90年第12次民事庭會議決議可資參照。本件原告
    原起訴請求被告丑○○、戊○○、廖程銀、巳○○、丁○○
    ，就坐落雲林縣西螺鎮○○段440 、441 、442 、443 、
    444 、445 、446 、447 、448 、449 、450 、451 、452
    號地號等13筆土地（下稱系爭土地），依被告丑○○、戊○○與訴外人廖清河、廖瑞於民國（下同）72年12月15日所簽
    定之「土地分割合約書」（下稱系爭合約書）之內容，辦理
    合併分割登記並互為交付土地，嗣於97年12月10日本院調解
    程序時查明被告廖程銀已經死亡，爰於同年、月23日具狀追
    加甲○○、辰○○、辛○○、庚○○、己○、乙○○、壬○○、寅○○、子○○、癸○○等10人為被告，並請求廖程銀
    之繼承人即被告戊○○、甲○○、辰○○、辛○○、庚○○
    、己○、乙○○、巳○○、壬○○、寅○○、子○○、癸○○等12人應就系爭土地辦理繼承登記，並共同依系爭合約書
    為合併分割登記及互為交付土地。經查，被告廖程銀於87年
    5 月30日死亡，繼承人為戊○○、甲○○、辰○○、辛○○
    、庚○○、己○、乙○○、巳○○、壬○○、寅○○、子○○及癸○○等12人之事實，有原告提出之繼承系統表、戶籍
    謄本（見本院卷第168-194 頁）附卷為憑，足堪認定，是原
    告所為訴之變更及追加，核與前揭法條規定及最高法院決議
    意旨相符，自應予准許，合先敘明。
二、本件被告丑○○、丁○○、甲○○、辰○○、辛○○、庚○○、己○、乙○○、壬○○、寅○○、子○○、癸○○經合
    法通知，未於最後言詞辯論期日到場，核無民事訴訟法第
    386 條所列各款情形，爰依原告之聲請，由其一造辯論而為
    判決，併予敘明。
貳、實體方面
一、原告起訴主張：
    緣坐落於雲林縣西螺鎮○○段604 、605 地號土地（現已分
    割為13筆，即系爭土地）為被告丑○○、戊○○與訴外人廖
    清河、廖瑞所共有，應有部分均為4 分之1 ，經全體共有人
    協議分割並簽定系爭合約書，約定甲部分土地由丑○○取得
    、乙部分土地由廖清河取得、丙部分土地由廖瑞取得、丁部
    分土地由戊○○取得。嗣後訴外人廖清河於73年5 月間將系
    爭土地之應有部分讓售予訴外人廖萬教、廖萬里，二人各取
    得應有部分8 分之1 ，並分別由訴外人廖程銀於84年11月間
    繼承廖萬教之應有部分，及被告巳○○於87年12月間繼承廖
    萬里之應有部分，又廖程銀於87年5 月30日死亡，系爭土地
    始由被告戊○○、甲○○、辰○○、辛○○、庚○○、己○
    、乙○○、巳○○、壬○○、寅○○、子○○、癸○○繼承
    ，共同取得應有部分8 分之1 ；至於訴外人廖瑞之應有部分
    ，則先於81年2 月間由訴外人廖龍助、廖燮杰繼承取得，各
    得應有部分8 分之1 ，之後並於97年3 月間由被告丁○○繼
    承取得廖龍助之應有部分，而訴外人廖翔宇於97年5 月間繼
    承取得廖燮杰之應有部分後，另於同年月讓售予原告取得後
    ，系爭土地始由本件訴訟之兩造所共有，並按原告應有部分
    8 分之1 ，被告戊○○應有部分4 分之1 ，被告丑○○應有
    部分4 分之1 ，被告巳○○應有部分8 分之1 ，被告丁○○
    應有部分8 分之1 ，被告戊○○、甲○○、辰○○、辛○○
    、庚○○、己○、乙○○、巳○○、壬○○、寅○○、子○○、癸○○共有應有部分8 分之1 比例保持共有。茲因土地
    共有人於系爭合約書訂立後有如上之變更，致難以共同辦理
    合併分割登記，爰依法提起本訴請求被告履行分割契約，並
    聲明如主文。
二、被告方面：
  (一)被告丑○○、丁○○、甲○○、辰○○、辛○○、庚○○、
    己○、乙○○、壬○○、寅○○、子○○、癸○○未於言詞
    辯論期日到場，亦未提出書狀作何聲明及陳述。
  (二)被告戊○○、巳○○對原告之主張則稱無意見。
三、本院得心證之理由
  (一)按共有物之分割，依共有人協議之方法行之，民法第824 條
    第1 項定有明文。又因繼承、強制執行、徵收、法院之判決
    或其他非因法律行為，於登記前已取得不動產物權者，應經
    登記，始得處分其物權；繼承人自繼承開始時，除本法另有
    規定外，承受被繼承人財產上之一切權利、義務。則為同法
    第759 條、第1148條第1 項所明定。次按分割共有物，性質
    上為處分行為，依民法第759 條規定，共有不動產之共有人
    中有人死亡時，於其繼承人未為繼承登記以前，固不得分割
    共有物。惟原告因被告戊○○等繼承人就系爭土地尚未辦理
    繼承登記，依法不得為物權之處分。於本件訴訟中，請求戊○○等人辦理繼承登記，並合併對戊○○等及其餘被告為履
    行協議分割共有物之請求，不但符合訴訟經濟原則，亦與民
    法第759 條及強制執行法第130 條規定之旨趣無違，亦有最
    高法院69年台上字第1012號判例意旨可資參照。至於共有人
    以消滅共有關係而使各共有人取得特定部分土地之意思訂立
    協定者，為分割共有物之契約，與使共有人管理使用特定部
    分土地而無消滅共有關係之意思所訂立之分管契約不同。如
    共有人所訂立者為分割共有物契約，要不因於訂約後未即辦
    理分割登記，或共有人將應有部分讓與他人，而受影響。亦
    有最高法院83年台上字第658 號判決意旨足資參照。
  (二)經查：原告上開主張，業據其提出土地分割合約書暨略圖影
    本、台灣省雲林縣土地登記簿影本、土地登記謄本、雲林縣
    西螺地政事務所異動索引、地籍圖謄本等件為佐，核屬相符
    ，且為到場之被告所不爭執，又本院審酌其他被告已於相當
    時期受合法之通知，既未於言詞辯論期日到場，亦未提出準
    備書狀爭執，是堪信原告之主張為真實。從而，揆諸前開規
    定及說明，本件原告本於契約之法律關係，訴請被告戊○○
    、甲○○、辰○○、辛○○、庚○○、己○、乙○○、巳○○、壬○○、寅○○、子○○及癸○○等12人辦理繼承登記
    ，另合併請求其等與丑○○、丁○○共同依約辦理合併分割
    之登記及互為土地之交付，核與系爭土地分割合約書相符，
    是原告上開主張自非無據，應予准許，爰判決如主文第1 、
    2 項及第3 項所示。
四、本件雖為請求履行分割協議契約之訴訟，惟共有人除原共有
    人戊○○、丑○○外均其餘均已易人，且亦有未辦理繼承登
    記者，致使共有人無法自行辦理，然因本件性質上類似共有
    物分割之事件，各共有人均因分割契約之判決而同受分割之
    利益，如由敗訴之被告負擔訴訟費用，顯失公平，故應依應
    有部分之比例負擔訴訟費用，命勝訴之原告負擔部分訴訟費
    用，併予敘明。
五、據上論結：本件原告之訴為有理由，依民事訴訟法第78條、
    第80條之1 ，判決如主文。
中    華    民    國    98    年    8     月    31    日
                  民事第一庭    法  官  黃瑞井
以上正本係照原本作成。
如對本判決上訴，須於判決送達後20日內，向本院提出上訴狀。
中    華    民    國    98    年    8     月    31    日
                                書記官  林美鳳


司法院資訊處製作；財團法人民間司法改革基金會備份。
